【裁判字號】    93,訴,1265
【裁判日期】    950308
【裁判案由】    返還不當得利
【裁判全文】
臺灣桃園地方法院民事判決              93年度訴字第1265號
原      告  桃園縣中壢市公所
法定代理人  己○○
訴訟代理人  邱永祥律師
複  代理人  戊○○
被      告  丁○○
            丙○○
上  1   人
訴訟代理人  甲○○
被      告  乙○○
上3 人共同
訴訟代理人  邱清銜律師
            洪明俊律師
複  代理人  庚○○
            羅義文
上列當事人間返還不當得利事件，於民國95年2 月17日辯論終結
，本院判決如下：
    主  文
被告丁○○、被告丙○○、被告乙○○應給付原告新台幣肆佰柒
拾柒萬捌仟捌佰肆拾參元，及自九十三年十月二十七日起至清償
日止，按週年利率百分之五計算之利息。
原告其餘之訴駁回。
訴訟費用由被告負擔。
本件第一項於原告以新台幣壹佰玖拾伍萬貳仟元供擔保後得假執
行。被告丁○○、被告丙○○、被告乙○○如以新台幣肆佰柒拾
柒萬捌仟捌佰肆拾參元供擔保後得免假執行。
原告其餘假執行之聲請駁回。
    事  實
甲、原告方面：
一、聲明：如主文所示及以供擔保為條件之假執行之宣告。
二、陳述：
  (一)兩造前於民國（下同）75年間，就原告所有坐落桃園縣中壢
    市○○○段舊社小段第92之1 、92之2 、92之4 及92之11（
    後分割為92之1 、92之2 、92之4 、92之11、92之23、92之
    24、92之25、92之26、92之27、92之28、92之29，下稱上開
    11筆土地）地號等4 筆土地中之部分土地出租予被告耕作使
    用，兩造並訂立桃園縣中壢市公所75中市民地字第45723 號
    公有耕地租賃契約（下稱系爭租約）。嗣於80年6 月間，因
    土地編定變更，原告需收回土地自用，乃依平均地權條例第
    76 條 至第78條規定，於80年6 月28日終止系爭租約其中第
    92之4 地號（面積0.1202公頃）、第92之23地號（分割自92
    之4地 號，面積0.0730公頃）及第92之11地號（面積0.0074
    公頃）土地部分（下稱系爭3 筆土地），並將系爭3 筆土地
    租約補償金總計新台幣（下同）4,087,630 元提存，經本院
    以80年度存字第859 號受理提存系爭補償金後，原告即聲請
    本院裁定准予強制執行收回分割後系爭3 筆土地，惟經本院
    81年度聲字第503 號、台灣高等法院82年度抗字第476 號裁
    定，以原告未踐行平均地權條例第78條第1 項「應經該管直
    轄市或縣市政府審核核准」終止耕地租約之處分確定之程序
    ，即終止系爭租約關於系爭3 筆土地之部分，顯非適法為由
    ，駁回原告前開強制執行之聲請，是兩造就系爭租約既繼續
    存在，原告提存系爭補償金即失其依據。
  (二)原告係因誤認系爭租約已終止而為提存，此應屬錯誤提存，
    原告即於90年1 月5 日向本院提存所請求取回系爭補償金，
    詎被告已前於89年11月17日具領系爭補償金之本息（本金
    4,087,630 元、利息691,213 元），總計4,778,843 元（下
    稱系爭金額），然系爭租約既未經合法終止而繼續存在，則
    被告領取系爭補償金自屬無法律上之原因，且致原告因此受
    有損害。再兩造間前案租佃爭議事件（即本院86年度訴字第
    1385號、台灣高等法院89年度重上字第85號、最高法院91年
    度台上字第1311號、台灣高等法院91年度重上更(一)字第103
    號，下稱系爭租佃爭議事件）期間，被告明知原告提存有陷
    於錯誤之情形，就其無法律上之原因不得領取系爭補償金應
    無諉為不知之理，為此，原告依民法不當得利之法律關係提
    起本件訴訟，請求被告返還相當於領取系爭補償金本息之不
    當得利，及自領取系爭補償金之翌日起加計之利息。
  (三)對被告抗辯之陳述：
    1.原告於80年間就系爭租約為終止，因未踐行平均地權條例
      第78條規定之「檢具土地建築使用計劃書圖，以書面向直
      轄市或縣（市）政府提出申請，並經審核核准」之要件，
      依司法院（72）廳民一第0129號研究意見，不發生終止租
      約之效力，本院系爭強制執行裁定亦持同一見解，故系爭
      租約於80年間並未合法終止。
    2.依最高法院51年台上字第1858號判例，耕地三七五租約（
      下稱三七五租約）之續訂，不以雙方另行簽定書面租約為
      必要。觀諸台灣高等法院系爭租佃爭議事件判決理由欄，
      被告一再主張系爭第92之4 、92之11地號土地之租約於80
      年後仍然存在，是兩造無合意終止系爭第92之4 、92之11
      地號土地租約之意思等語，惟被告於本件為脫免不當得利
      之責，編稱系爭租約之終止係經渠等同意，前後矛盾，應
      係狡飾之詞。兩造雖於81年續約時未將系爭第92之4 、92
      之11地號土地列入系爭耕地租約內，仍不影響該2 筆地號
      土地部分租約仍然存在之事實。
    3.再系爭第92之11地號土地地目為「林」，而非田、旱，依
      最高法院62年台上字第1647號判例、72年度台再字第162
      號裁判意旨，成立三七五租約不以地目為「田」、「旱」
      為限，則系爭第92之11號土地應有三七五條例之適用。嗣
      後實務見解已有變更，認耕地三七五減租條例（下稱三七
      五條例）之標的應以地目「田」、「旱」為限。退步言之
      ，倘系爭第92之11地號土地因地目為「林」而不成立三七
      五租約，則就該筆土地之終止而言，亦無平均地權條例及
      三七五條例補償之問題。
    4.又參諸兩造間前案租佃爭議事件台灣高等法院判決之理由
      欄，論及被告自80年至84年間，任令系爭11筆土地荒蕪而
      未耕作，其上並搭蓋建物及設置大型廣告看板，是被告之
      行為顯與三七五條例第17條耕地不自任耕作之要件相符，
      原告於該件訴訟中主張依同條例第17條第1 項第4 款「非
      因不可抗力繼續1 年不為耕作」之規定，終止系爭租約，
      則系爭租約業經原告依法終止，其理由及法律要件與不自
      任耕作之租約無效情形雖有不同，結果卻無二致，對原告
      而言，不論系爭租約無效或終止，兩造間已無租賃關係存
      在甚明，被告即無請求補償之問題。
    5.被告雖辯稱系爭租約於80年間已合法終止，三七五條例第
      17條未有如平均地權條例第78條之程序規定，無平均地權
      條例之適用等語。惟參以三七五條例第17條第1 項第5 款
      「經依法編定或變更為非耕地使用時」之規定，二者並無
      扞格，係為互相補充，倘出租人依上開條款規定終止租約
      ，同時亦符合平均地權條例第76條規定終止租約之條件時
      ，平均地權條例之規定即為三七五條例之補充規定，依三
      七五條例第1 條之規定，自有適用平均地權條例第78條之
      必要，意即於未踐行平均地權條例第78條所規定之程序前
      ，原租約不因此而生終止之效力，故原告於80年間終止系
      爭租賃契約時，既未踐行平均地權條例第78條所定之上開
      程序前，則原系爭租約不因此而生合法終止之效力。
    6.被告雖再辯稱：渠等係依提存所知通知而領取系爭補償金
      ，與原告之錯誤提存不生因果關係等語。然原告將系爭補
      償金依法寄託提存所，委託代為給付系爭補償金予被告，
      以達到清償之效果，本院提存所通知發放系爭補償金及其
      發放之對象，係依原告委託內容而為，此與委託第三人清
      償債務之法律關係無異，是原告清償提存既係基於錯誤所
      為，而被告因原告之錯誤清償致受有利益，兩造間互有損
      益之情形，且損益之內容一致，於損益平衡下，縱係透過
      第三人所為，亦非無因果關係發生，則被告確有不當得利
      。況被告於領取系爭補償金前已明知並無領取系爭補償金
      之權利，卻仍故意為之，渠等所為不值得保護。
  (四)綜上，被告所辯，不足採信，請求判決如聲明所示。
三、證據：提出公有耕地租賃契約、本院80年度存字第859 號提
    存書、81年度聲字第503 號民事裁定及提存所90年1 月16日
    桃院丁存字第859 號函各1 份（均影本）為證；並聲請本院
    函請臺灣銀行桃園分行提供被告於89年11月17日以本院89年
    度取字第3013號提存事件領取系爭補償金數額。
乙、被告方面：
一、聲明：
  (一)原告之訴駁回。
  (二)訴訟費用由原告負擔。
二、陳述：
  (一)被告之爭執向來著重於補償金額之多寡，而非系爭租約繼續
    與否，而原告業已合法終止系爭租約，臚列說明如下：
  1.上開本院系爭強制執行裁定駁回原告強制執行之聲請，僅係
    程序上之形式審查，未就系爭租約是否終止為實質認定，原
    告逕以遭否准強制執行即謂系爭租約尚未終止，實有未洽。
  2.依平均地權條例第78條規定，租約終止處分准否之主管機關
    係直轄市或縣（市）政府，則有權認定或解釋系爭租約應否
    踐行平均地權條例第78條規定，或得僅依平均地權條例第77
    條及第78條規定而自行辦理之機關，權責當然歸直轄市或縣
    （市）政府。本件原告前依平均地權條例第78條規定，以80
    年5 月22日以中民地字第26736 號函及80年6 月5 日80 中
    民地字第28518 函，檢附耕地終止租約申請書及土地建築使
    用計劃書，聲請桃園縣政府審核核准終止系爭租約，經桃園
    縣政府依權限認定，以80年5 月29日80府地權字第92076 號
    函、80年府地權字地100912號函復，謂原告應照內政部76
    年6 月11日台內地字地5084342 號函，依平均地權條例第77
    條、第78條自行辦理，無需申請核准註銷租約，則於原告依
    其指示踐行終止系爭租約程序，並提存系爭補償金時，系爭
    租約即已生終止之效果。
  3.被告領取系爭補償金之本息時，並無明知提存錯誤、無法律
    上原因而領取情事，兩造間系爭租佃爭議事件，於91年7 月
    24 日 經最高法院以91年度台上字第1311號部分判決確定（
    其中廢棄發回部分除外），被告豈能於89年11月17日領取時
    便知悉91年7 月24日之判決結果，且最高法院判決係認為被
    告於80至84年間未自任耕作，故使兩造於75年、81年間所簽
    耕地租約向後失其效力（最高法院並未知悉系爭租約關於系
    爭3筆 土地部分終止情事）。
  4.而系爭3 筆土地於80年初經變更地目在案，依三七五條例第
    17條第1 項第5 款之規定，原告自地目變更完成後即得向被
    告行使系爭租約之終止權，原告亦以80年6 月24日函為終止
    系爭租約之意思表示，被告並於同月25日收受該函件，則系
    爭租約已生終止效果，其後被告縱有未自任耕作之情，亦限
    於使尚有效力之耕地租賃關係向後失其效力，尚難使已生終
    止效力之租賃關係回復溯及失效之理。
  (二)兩造間系爭租佃爭議事件，台灣高等法院更(一)審及其後最高
    法院所為第二度判決之重點，係在於系爭第92之24、92之27
    地號土地地目為「林」，應不得適用三七五條例。而該事件
    所為一、二、三審判決之重點，則係被告因未自任耕作致系
    爭耕地租約無效之問題，然該開3 件判決理由有解釋法律錯
    誤之違誤，不應再爰引，說明如下：
    1.自文意解釋而言，三七五條例第16條第1 項規定所稱「自
      任耕作」，係指由自己擔任耕作之職，其目的係為限制耕
      作人之資格，即承租人必須「親自」為耕作之人，未交由
      他人或轉租他人為耕作，此與是否有任令耕地荒蕪之廢耕
      情事顯屬二事。
    2.自體系解釋言之，三七五條例第16條第1 項係處理承租人
      是否親自為耕作，而交由他人或轉租他人耕作之資格問題
      ；同條例第17條第1 項第4 款則係處理承租人不繼續耕作
      之廢耕問題，此二條文係分別規範不同事實，倘未採取此
      觀點解釋，而將同條例第16條第1 項解為適用於廢耕而租
      約無效時，則同條例第17條第1 項第4 款反於廢耕繼續滿
      1 年後始能發生租約之終止權，將使該規定架空，毫無適
      用可能，因此適用同條例第16條第1 項應不須等待1 年之
      時間，且亦無須主張，租約即屬當然無效。
    3.自立法理由而言，三七五條例於72年間修訂時，立法者為
      規範廢耕情形，乃增列第17條之規定。故承租人若有任令
      耕地荒蕪之情，並非適用同條例第16條第1 項之規定，上
      開判決竟將該條文解釋為處理廢耕問題，顯有錯誤。
  (三)再三七五條例第17條係規範三七五租約之終止權，平均地權
    條例第76條係規範一般人間耕地租賃之終止權，比較此二規
    定，平均地權條例第76條應屬普通法，系爭租約既屬耕地三
    七五租約，自應適用三七五條例。再同條例第17條有關租佃
    關係之終止，未有如平均地權條例第78條程序規定，原告已
    行使系爭租約之終止權，即生終止效力。故系爭租約就系爭
    3 筆土地既經原告踐行終止程序而告終止，被告領取系爭補
    償金具有法律上原因，不受嗣後未自任耕作與否影響。
  (四)又系爭租約於80年6 月25日經原告發函行使終止權，惟依被
    告之主觀認知，卻認系爭租約須經渠等同意，始得終止之（
    實際上原告行使終止權根本不須被告同意），故兩造於81年
    10月9 日為系爭租約之換約續訂時，原告即認其於80年6 月
    25日終止系爭租約屬合法終止，不願再與被告就系爭3 筆土
    地續訂新約，雙方相持不下，被告為取得其他土地之新約，
    乃應允系爭租約之終止，僅就系爭3 筆土地外之其餘土地續
    立新約。而縱被告對系爭租約之法律關係有所誤認，亦不影
    響兩造實際之法律關係，是系爭租約業經原告終止，系爭3
    筆土地嗣後自無續訂租約之問題。
  (五)參以原告於80年6 月28日聲請提存之原因及事實為：「終止
    市有公有出租耕地三座屋段舊社小段第92之4 地號面積0.
    1202公頃，第92之23地號面積0.0730公頃，第92之11地
    號面積0.0074公頃3 筆土地之租約（土地無『地上物及特別
    改良物』補償費經通知拒絕受領）」，系爭租約既已終止，
    原告提存之系爭補償金，被告自得領取，並無不當得利。
  (六)至不當得利法則中，損害之計算係以不當得利事實發生前後
    之財產差額為標準。本件原告提存系爭補償金以消滅與被告
    間之債權債務關係，然其亦因此除去被告就系爭3 筆土地之
    租賃權利而收回之，則原告之財產並無減損。而不當得利關
    係之受利益與受損害間須有直接因果關係，被告接獲提存所
    通知前往領取，由提存所給付之，原告既未直接給付系爭補
    償金予被告，兩造間實無直接財產變動關係，原告自無由主
    張係受損害之他人地位，進而請求被告返還相當系爭補償金
    本息之不當得利，及自被告領取之翌日起加計之利息。
  (七)綜上，原告主張應無理由，請予判決駁回其訴。
三、證據：提出兩造系爭租佃爭議事件一、二審民事判決、原告
    79年5 月31日中市民第24133 號、79年6 月18日79中市民地
    字地29514 號、80年3 月9 日80中市民地字11292 號、80年
    4 月23日80中市民地字第20743 號、80年5 月20日80中市民
    地字第22890 號、80年6 月24日80中市民地字第33534 號開
    會通知單各1 件（均影本）；並聲請原告提供兩造間耕地租
    賃契約自75至80年間調解公文資料為證。
丙、本院依職權調取系爭聲請裁定強制執行卷宗、本院80年存字
    第859 號提存卷宗（含89年度取字第3013號）、兩造系爭租
    佃爭議事件一、二、三審及更(一)審全案卷宗。
    理  由
甲、程序方面：
    按訴狀送達後，原告不得將原訴變更或追加他訴，但擴張或
    減縮應受判決事項之聲明者，不在此限，民事訴訟法第255
    條第1 項第3 款定有明文。本件原告起訴時請求「被告應給
    付原告4,087,630 元，及自89年11月18日起至清償日止，按
    週年利率百分之5 計算之利息」；嗣於本院審理中，原告不
    變更其訴訟標的，於94年6 月24日提出民事更正聲明狀請求
    被告等應給付原告4,778,843 元，及自89年11月17日起之法
    定利息，則原告所為，核屬擴張應受判決事項之聲明，揆諸
    上揭規定，為法所許，合先敘明。
乙、實體方面：
一、原告主張：兩造前於75年間就原告所有分割前坐落桃園縣中
    壢市○○○段舊社小段第92之1 、92之2 、92之4 及92之11
    地號等4 筆土地中之部分土地出租予被告耕作使用，並訂立
    系爭耕地租約。嗣於80年6 月間，因土地編定變更，原告需
    收回土地自用，乃依平均地權條例第76條至第78條規定，將
    系爭補償金提存後，聲請本院裁定准予強制執行收回系爭3
    筆土地，惟經本院、台灣高等法院系爭強制執行裁定，以原
    告未踐行平均地權條例第78條第1 項之程序即終止系爭租約
    ，顯非適法為由，駁回原告上開強制執行之聲請在案，是系
    爭租約仍屬存在，原告提存系爭補償金即失其依據。再原告
    提存乃係出於誤認系爭租約已終止所為，屬於錯誤提存，而
    被告於兩造間系爭租佃爭議訴訟期間，明知原告提存錯誤，
    並無領取系爭補償金本息之法律上原因，詎仍於89年11月17
    日向本院提存所領取，致原告受有損害，原告爰依不當得利
    之法律關係提起本件訴訟，請求被告等返還相當於領取系爭
    補償金之本息，及自領取之翌日起加計之利息予原告。
二、被告則以：系爭租約既經原告合法終止，原告因此提存系爭
    補償金之本息，被告自得領取，無不當得利可言，本院系爭
    強制執行裁定僅為形式上審查，並未就系爭租約是否終止為
    實質認定。再被告領取系爭補償金時，並無明知原告提存錯
    誤，係無法律上之原因而領取之情事，而原告於提存系爭補
    償金時，系爭租約已因原告依法踐行終止程序而生終止效果
    ，縱被告嗣後有未自任耕作之情，亦限於使尚有效力之耕地
    租賃關係向後失其效力，尚難使已經終止之租賃關係回復溯
    及之效力，故被告領取系爭補償金本息具有法律上原因，並
    不受嗣後未自任耕作與否影響，且原告因消滅土地租賃關係
    ，並未因提存而受有財產上之損害，二者間無直接因果關係
    ，原告不得請求被告返還不當得利等語，資為抗辯。
三、兩造就：(1)被告三人共同於89年11月17日領取系爭補償金之
    本息如系爭金額；(2)原告曾聲請本院裁定准予強制執行收回
    系爭3 筆土地，惟經本院、台灣高等法院系爭強制執行裁定
    ，駁回其聲請確定；(3)兩造前因系爭租佃爭議事件，業經本
    院、台灣高等法院、最高法院為上開歷審判決，並於91年7
    月24日經最高法院以91年度台上字第1311號部分判決確定（
    其中廢棄發回部分除外）等情，均不爭執，並有原告提出本
    院提存所90年1 月16日桃院丁存字第859 號函及台灣銀行桃
    園分行94年6 月13日桃園營字第09400040 561號函、上開各
    審級判決各1 件附卷可參，且經本院調取本院80年存字第
    859 號提存卷宗核閱屬實，堪信為真實。
四、本件原告主張：系爭租約仍存在，原告提存系爭補償金即失
    其依據。再原告提存乃係出於誤認系爭租約已合法終止所為
    ，而被告於系爭租佃爭議訴訟期間，明知原告提存錯誤，其
    領取系爭補償金並無法律上之原因，仍於89年11月17日領取
    系爭補償金，致原告受有損害等語；被告則以上揭情詞置辯
    ，經本院協同兩造整理主要爭點厥於：(一)系爭租賃契約於80
    年間有無合法終止；(二)81年續訂租約時，系爭3 筆土地有無
    合意終止；(三)被告領取系爭補償金是否無法律上原因、原告
    是否受有損害等節。茲分述判斷如下：
  (一)就系爭租賃契約於80年間有無合法終止方面：
    1.按「出租耕地經依法編為建築用地者，出租人為收回自行
      建築或出售作為建築使用時，得終止租約」、「依第76條
      規定終止耕地租約時，應由土地所有權人以書面向直轄市
      或縣市政府提出申請，經審核其已與承租人協議成立者，
      應准終止耕地租約；其經審核尚未與承租人達成協議者，
      應即邀集雙方協調。承租人拒不接受協調或對補償金額有
      爭議時，由直轄市或縣市政府，依前條規定標準計算承租
      人應領之補償，並通知領取，其經領取或依法提存者，准
      予終止耕地租約」，平均地權條例第76條第1 項、第78條
      第1 項定有明文，該2 條文為終止租約之強制規定，法文
      並未限於私有耕地出租，則不論私有或公有耕地出租，於
      終止租約時均應踐行上開規定之程序，始能發生終止租約
      之效力。再「耕地之租佃，依本條例之規定；本條例未規
      定者，依土地法及其他法律之規定」，三七五條例第1條
      亦有明定，觀諸三七五條例未就終止租約應踐行之程序予
      以規定，自應依平均地權條例之規定予以補充適用。
    2.兩造對原告於80年6 月間欲將系爭3 筆土地收回自用，未
      與被告協議成立，且未經以書面向當地縣政府提出申請並
      經審核核准，逕依平均地權條例第76條至第78條規定，將
      系爭補償金辦理提存後，聲請本院裁定准予強制執行收回
      系爭3 筆土地，惟經本院、台灣高等法院系爭強制執行裁
      定，以原告未踐行平均地權條例第78條第1 項程序即終止
      系爭租賃契約，顯非適法為由，駁回原告強制執行之聲請
      等情，均不爭執，並有原告提出本院系爭裁定影本1 份及
      系爭2 裁定附於系爭租佃爭議事件歷審卷內可稽，是原告
      於80年間終止系爭租約時，既未踐行平均地權條例第78條
      所定程序，自不得認系爭租約已生合法終止之效力。被告
      雖辯稱：系爭強制執行裁定僅對准否強制執行作形式上審
      查，並非實體判斷，且有無平均地權條例第76條至第78條
      規定，其權責解釋適用機關係當地直轄市或縣市政府，經
      桃園縣政府函復原告自行辦理終止租約，無需申請核准註
      銷租約登記等語，惟兩造間得否聲請系爭強制執行，在其
      有無依平均地權條例第76條至第78條之法定程序協議、協
      調或提存雙方有爭議時，審理准否強制執行及本案爭訟之
      法院均須依法審查判斷，而非僅以行政機關之行政處分為
      基準，是被告所辯，自非可採。
  (二)就81年續訂租約時兩造就系爭3 筆土地有無合意終止方面：
    1.按確定判決之既判力，固以訴訟標的經表現於主文判斷事
      項為限，判決理由並無既判力，但法院於判決理由中，就
      訴訟標的以外，當事人主張之重要爭點，本於當事人辯論
      之結果已為判斷時，對此重要爭點所為之判斷，除有顯然
      違背法令，或當事人已提出新訴訟資料，足以推翻原判斷
      之情形外，應解為在同一當事人間就該已經法院判斷之重
      要爭點，不得作相反之主張或判斷，始符民事訴訟上誠信
      原則（最高法院92年度台上字第315 號判決意旨參照）。
      再承租人應自任耕作，承租人違反此項規定時，原訂租約
      無效，得由出租人收回自耕或另行出租，三七五條例第16
      條第1 、2 項定有明文。所謂耕作，指目的在定期收穫而
      施人工於他人之土地以栽培植物而言；而不自任耕作，係
      指承租人將承租耕地之全部或一部，轉租或借與他人使用
      ，或交換耕作，或以承租之耕地建築房屋居住或供其他非
      耕作之用，或無正當理由不自任耕作而任令荒蕪者而言。
      次按三七五條例第1 條所謂耕地之租佃，即土地法第106
      條所稱之耕地租用，係指以自任耕作為目的，約定支付地
      租，使用他人之農地者而言。故耕地租賃，承租人應以耕
      地供耕作之用。如承租人變更耕作之使用目的，改充耕作
      以外之使用，即屬不自任耕作。而原訂租約無效，依其規
      定之本旨推之，自係指全部租約無效而言（司法院院字第
      738 號解釋、最高法院63年台上字第599 號、70年台上字
      第4637號、46年度台上字第57號等判例意旨參照）。
    2.本件原告於系爭租佃爭議事件主張：被告自80年至84年間
      任令上開11筆土地荒蕪而未耕作，其上並搭建有建物及設
      置大型廣告看板，被告之行為顯與三七五條例第17條耕地
      不自任耕作要件相符，乃依同條例第17條第1 項第4 款「
      非因不可抗力繼續1 年不為耕作」之規定，終止系爭租賃
      契約，則系爭租賃契約業經原告依法終止等語；而被告則
      以：兩造於81年續訂租約時，系爭二筆土地（含第92之4
      、92之11地號）雖未列入，惟其餘全部系爭土地租期屆滿
      後，仍繼續耕作此用，自已生不定期繼續租約等語置辯。
      查上開判決理由係認被告於80年至84年於承租土地均未耕
      作，任令荒廢，任由他人堆置廢土，設置廣告招牌，是有
      不自任耕作之情形，違反三七五條例第16條第1 、第2 項
      規定，則兩造關於75年間就分割前同小段第92之1 、92之
      2 、92之4 、92之11地號土地所訂耕地租約（除分割後第
      92 之27 、92之24地號林地部分除外），及81年間就分割
      前同小段第92之1 、92之2 地號部分土地訂立之民政字第
      54578 號耕地租約，均因被告不自任耕作而全部當然無效
      ，此有上開租佃爭議事件各審級判決附卷可稽。被告於本
      件無法依民事訴訟法第277 條之規定，對其有利之事時為
      舉證，復未提出足以推翻前開判決原判斷之新訴訟資料，
      僅空言各審級判決理由有解釋法律錯誤之違誤，不應再予
      爰引等語，足見上開被告有無自任耕作之重要爭點，系爭
      租佃爭議事件業已審酌兩造所提之理由、證據，而辯論判
      決確定在案，被告事後不得再作相反主張，本院亦應受前
      案確定判決爭點效拘束，不得為相反判斷。是堪認系爭租
      約既屬無效，兩造81年續訂租約時，雖未將系爭3 筆土地
      列入租約，惟兩造顯無合意終止租約之意思。被告於本件
      改稱原告前已合法終止系爭租賃契約云云，即非可採。
  (三)就被告領取系爭補償金是否無法律上原因、原告是否受有損
    害方面：
    1.按耕地租用，係指以自任耕作為目的，約定支付地租使用
      他人之農地者而言，土地法第106 條1 項定有明文，所稱
      農地參照同條第2 項之立法精神，應包括漁地及牧地在內
      。承租他人之非農、漁、牧地供耕作之用者，既非耕地租
      用，自無三七五條例規定之適用（最高法院88年台上字第
      1 號判例參照）。本件系爭第92之27、92之24地號土地，
      兩造所訂立之租約雖名為「公有耕地租賃契約」，惟該2
      筆土地地目均為「林」，依上開說明，並無三七五條例規
      定之適用，則系爭第92之27、92之24地號土地並無因被告
      不自任耕作使租約無效之情形。系爭第92之24地號土地係
      分割自上開第92之11地號林地，而兩造於75年間就分割前
      第92之11號林地所訂租約，於分割後即存在於系爭第92之
      24號土地，第92之24地號土地租賃期間係75年1 月1 日至
      80年12月31日，兩造均自承81年間就該筆地號並未續訂租
      約，且林地無須辦理三七五租約登記，則原告就此筆土地
      ，即無須依三七五條例或平均地權條例給付補償金。
    2.再參諸原告先後於80年6 月20日、80年6 月23日以中市
      民地字第32608 、33534 號等函文，催告被告前往原告領
      取系爭3 筆土地之補償金，逾期即依法提存法院，被告仍
      未如期領取，原告乃於80年6 月28日向本院提存所辦理提
      存，並於同年7 月24日以中市民地字第40313 號函，告
      知提存並催請被告交還系爭3 筆土地，辦理租約變更等情
      ，有上開原告函文、提存書等附卷足憑（本院卷第131 至
      134 頁參照）。被告雖辯稱原告已終止租約，惟並未舉出
      有將土地點交還原告之具體證據供參，且參諸兩造歷次協
      商紀錄顯示，亦無被告三人同意系爭3 筆土地由原告收回
      並願訂期領取補償金之記載，復參以原告單方終止系爭租
      約收回土地之處分並非合法，原告即無須給付被告補償金
      。況系爭租佃爭議判決已認被告於80年至84年未於承租之
      土地自任耕作，系爭租約無效，則原告縱收回系爭土地，
      亦無須給付補償金，是堪認原告所稱未依平均地權條例規
      定終止租約，且系爭租約已經判定為無效等語，應為可採
      。則被告領取系爭補償金本息，即難認有法律上原因。
    3.次按請求返還不當得利，以無法律上之原因而受利益，致
      他人受有損害為其要件。所謂受利益致他人受損害，必須
      受利益與受損害之間，有因果關係存在，其間有無因果關
      係，應視受利益之原因事實，與受損害之原因事實，是否
      同一事實為斷（最高法院61年台上字第1695號判例、48年
      度台上字第1555號判決及82年度台上字第1731號判決意旨
      參照）。本件系爭補償金係由原告向本院提存所辦理提存
      ，被告於89年11月17日領取本息如系爭金額，有原告提出
      之本院提存書影本、台灣銀行桃園分行函各1 紙附卷可參
      ，並經本院調閱該卷宗核對屬實。被告於系爭租佃爭議訴
      訟期間，於82年4 月27日系爭強制執行裁定確定、88年12
      月9 日系爭租佃爭議事件一審判決後，明知系爭補償金已
      提存於本院提存所，乃受領系爭補償金，難謂無明知提存
      錯誤，無法律上原因而領取情事，故被告3 人共同領取系
      爭補償金，其受有利益係基於原告之提存而來，原告因此
      而受有損害，被告所受利益與原告所受損害間即存有相當
      因果關係，基此，原告訴請被告返還不當利益即溢領之補
      償金本息，即屬有據。被告雖辯稱所領系爭金額係向本院
      提存所具領，非自原告處受領等語。惟系爭補償金係先經
      原告二次催告被告領取未果，已如上述；且被告丙○○本
      人於本院審理時自承：因為當初三兄弟分家，系爭4 筆土
      地都分給伊耕作，伊要去領補償金，但被告丁○○的兒子
      不同意等語明確（本院卷第249 頁參照），此舉致原告無
      法辦理領取手續，才將系爭補償金辦理法院提存，本院提
      存所通知被告領取，則兩造間就系爭補償金之收付，仍有
      直接給付之因果關係存在。而提存僅係於債權人拒絕受領
      時，依民法第326 條所定之債務人清償機制而已，自非以
      法院之提存介入或取代兩造間債之關係，是被告仍屬不當
      得利，被告所辯，亦無可採。
五、綜上，原告本於民法不當得利之法律關係，請求被告共同給
    付相當於領取系爭補償金之本息，及自本件起訴狀繕本送達
    被告之日即93年10月27日起按週年利率百分之5 計算之利息
    ，為有理由，應予准許。至逾此範圍，原告請求自領取之翌
    日起至清償日止計算利息部分，因其起訴前未經催告程序，
    難認被告拒絕給付，則此部分請求即無理由，自應駁回。
六、原告陳明就其勝訴部分願供擔保請准宣告假執行，經核並無
    不當，本院依職權宣告被告預供擔保得免假執行，爰分別酌
    定相當之擔保金額併准許之。另就原告敗訴部分，其假執行
    之聲請已失所附麗，併應駁回。
七、本件就爭點之事證已明，兩造其餘之主張、陳述與攻擊、防
    禦方法及立證，核與判決結果不生影響，爰不逐一論述，附
    此敘明。
八、據上論結，本件原告之訴為一部有理由，一部無理由，依民
    事訴訟法第79條、第390 條第2 項、第392 條第2 項，判決
    如主文。
中    華    民    國    95    年    3     月    8     日
                  民事第二庭    法  官  李昆南
以上正本係照原本作成
如對本判決上訴，須於判決送達後20日內向本院提出上訴狀，
並繳納上訴裁判費。
中    華    民    國    95    年    3     月    8     日
                                書記官  林吟玲


司法院資訊處製作；財團法人民間司法改革基金會備份。
